臺灣高雄地方法院刑事判決　　　　　　　100年度訴字第108號
公　訴　人　臺灣高雄地方法院檢察署檢察官
被　　　告　曾文生
選任辯護人　周元培律師
　　　　　　周村來律師
被　　　告　賴瑞隆
選任辯護人　林君律師
　　　　　　蔡鴻杰律師
　　　　　　李亭萱律師
上列被告因偽造文書案件，經檢察官提起公訴（99年度偵字第34
732 號），本院判決如下：
    主  文
曾文生犯使公務員登載不實罪，處有期徒刑貳月，如易科罰金，
以新台幣壹仟元折算壹日，緩刑貳年。其餘被訴部分無罪。
賴瑞隆無罪。
    事  實
一、曾文生於民國99年9 月間擔任高雄市政府（下稱市政府）市
    長辦公室主任( 現任高雄市政府經濟發展局專門委員) ，負
    責協助市長處理市政等相關事務，其於99年9 月19日凡那比
    颱風襲台當天，亦陪同高雄市長( 下稱市長) 陳菊進行當日
    市長行程；詎曾文生明知市長陳菊於99年9 月19日下午2 時
    許已回到市長官邸，於當日下午5 時許前，並未安排其他公
    務行程，亦未離開官邸，竟為回應外界對市長陳菊是否曾於
    99 年9月19日下午前往高雄縣（現已與高雄市合併）跑選舉
    行程之質疑，而於99年9 月20日下午4 、5 時許，基於使公
    務員登載不實文書之犯意，提供市長陳菊於99年9 月19日下
    午「2 時至5 時間在市區視察」之不實訊息予擔任高雄市政
    府觀光局（以下簡稱觀光局）機要秘書李佳樺，致使不知情
    之李佳樺根據上開不實之行程內容囑託不知情之觀光局人員
    依職務登載並製作完成附表二所示之「高雄市凡那比颱風防
    救災行程」之公文書，並由觀光局人員於當日下午5 、6 時
    許，將上開資料傳送給TVBS「新聞夜總會」節目，致生損害
    於高雄市政府對外發布新聞之正確性及公信力。嗣於同年9
    月21日經時任高雄市議員之王齡嬌參加TVBS「新聞夜總會」
    節目時，發現該節目所收受之「高雄市凡那比颱風防救災行
    程」內容與其知悉之市長行程內容不相符合，而向高雄地方
    法院檢察署檢察官告發偵查，始悉上情。
二、案經王齡嬌告發臺灣高雄地方法院檢察署檢察官偵查起訴。
    理  由
壹、有罪部分（被告曾文生就附表二「高雄市凡那比颱風防救災
    行程」犯使公務員登載不實罪部分）
一、證據能力
  (一)按被告以外之人於偵查中向檢察官所為陳述，除顯有不可信
    之情況者外，得為證據，刑事訴訟法第159 條之1 第2 項定
    有明文。偵查中對被告以外之人所為之偵查筆錄，性質上係
    屬傳聞證據。惟現階段刑事訴訟法規定檢察官代表國家偵查
    犯罪、實施公訴，依法其有訊問被告之權，證人且須具結，
    而實務運作時，檢察官偵查中向被告以外之人所取得之陳述
    ，原則上均能遵守法律規定，不致違法取供，其可信度極高
    ，是市長陳菊於另案以被告身份應訊時陳述、市長陳菊之隨
    扈林鈺燕、市長官邸駐衛警謝耀宗、黃秉閔、市長陳菊之司
    機謝宗閔於偵查中，既均經檢察官以證人身分予以訊問，並
    經依法具結在卷，並無證據顯示檢察官在偵查時有不法取供
    之情形，亦無證據顯示有顯不可信之情況，則揆諸前揭說明
    ，其等於偵查中之證述，均具有證據能力。
  (二)次按傳聞法則乃對於被告以外之人於審判外之言詞或書面陳
    述，亦即針對被告以外之人於審判外以言詞或書面所為之供
    述證據所為之規範。本件高雄市長職務宿舍官邸大門監視錄
    影光碟、翻拍照片，乃以科學、機械之方式對於查獲當時之
    情況所為忠實且正確之紀錄，性質上並非供述證據，故無傳
    聞法則之適用，於此又查無不得為證據之狀況，自具有證據
    能力。
  (三)末按被告以外之人於審判外之言詞或書面陳述，除法律有規
    定者外，不得作為證據，刑事訴訟法第159 條第1 項定有明
    文；又被告以外之人於審判外之陳述，雖不符合同法第159
    條之1 至第159 條之4 之規定，但經當事人於審判程序同意
    作為證據，法院審酌該言詞陳述或書面陳述作成時之情況，
    認為適當者，亦得為證據。當事人或辯護人於法院調查證據
    時，知有第159 條第1 項不得為證據之情形，而未於言詞辯
    論終結前聲明異議者，視為有前項之同意，刑事訴訟法第15
    9 條之5 亦著有明文。查本判決下列所引用之各該被告以外
    之人於審判外之陳述，縱屬傳聞證據部分，然均經公訴人、
    被告及辯護人就前開審判外之陳述於本院審判程序中同意做
    為證據，且迄至言詞辯論終結前亦未再聲明異議，本院審酌
    此等證據資料製作時之情況，核無違法取證或證明力明顯過
    低之瑕疵，本院亦認以之作為證據應屬適當，故揆諸上開規
    定，應認前揭證據資料均例外有證據能力。
二、訊據被告曾文生固坦承高雄市政府觀光局機要秘書李佳樺於
    99年9 月20日下午向伊確認市長陳菊99年9 月19日行程時，
    伊即告知李佳樺「市長陳菊99年9 月19日下午2 時至5 時許
    是在市區視察」等情不諱，惟矢口否認有何使公務員登載不
    實之犯行，並辯稱：當時附表二「高雄市凡那比颱風防救災
    行程」是應媒體要求才提供的，而伊所稱之「市長2 時至5
    時許在市區視察」之本意，是在澄清市長於99年9 月19日下
    午人是在高雄市，並未在高雄縣跑選舉行程，故伊並無使公
    務員登載不實之犯意；另附表二「高雄市凡那比颱風防救災
    行程」之文書製作既係高雄市政府觀光局被動提供予媒體，
    則並非屬公務員職務上所應製作之文書；又該文書之內容亦
    不符合公文程式條例，故並非所謂之公文書；再李佳樺於製
    作該文書前，雖有請伊確認市長行程，惟伊僅提供意見，並
    無指示李佳樺為任何不實之登載，且李佳樺製作完成附表二
    「高雄市凡那比颱風防救災行程」後並未再給伊確認，即將
    之交給媒體，故伊亦無何使公務員登載不實犯行云云。經查
    ：
  (一)高雄市長陳菊於99年9 月19日下午2 時許，於凡那比颱風侵
    襲高雄縣市之當日，即已進入市長官邸，直至同日下午4 時
    近5 時許，始離開市長官邸乙情，業經市長陳菊於另案以被
    告身份應訊時自陳在卷（見99年度偵字第34733 號卷< 下稱
    偵三卷> 第15頁），核與證人即市長陳菊隨扈之林鈺燕於偵
    訊時證稱：99年9 月19日當日由伊值勤擔任市長隨扈，伊跟
    市長於當日下午2 點半左右到達官邸後，伊即先回家換衣服
    ，直到當日下午4 點多接到市長電話後，就再回到市長官邸
    等語（見99年度他字第4332號卷< 下稱偵一卷> 第166 頁）
    ；及證人即市長駐衛警謝耀宗偵訊時亦證稱：99年9 月19日
    下午，由伊值班到下午4 點，市長是下午2 、3 點回到官邸
    等語（見偵一卷第63頁）；另證人市長官邸駐衛警黃秉閎偵
    訊時亦證稱：伊於99年9 月19日下午2 點30分左右在官邸備
    勤時，有看到市長座車回來，當日下午4 點多後市長又離開
    官邸等語（見偵一卷第307 頁）；又證人即市長陳菊之司機
    謝宗閔於偵訊時亦證稱：伊是擔任市長司機，99年9 月19日
    當天從早到晚都是伊負責載送市長，當日下午約2 點多載送
    市長回到市長官邸後，伊有先回家換衣服，於當日下午4 點
    多接到通知說市長要出門後，伊於當日下午5 點前回到市長
    官邸，並載送市○○○○路看淹水之災情等語（見偵一卷第
    232 頁），均互核相符；並有市長陳菊手機通聯紀錄、基地
    台位置（見偵一卷第173 頁至第191 頁）、高雄市政府暨所
    屬各局、處、會、區公所緊急聯絡電話表（見偵一卷第9 頁
    ）、市長職務宿舍官邸大門監視錄影光碟、翻拍照片（見偵
    一卷第86頁至第88頁、第90頁、第241 頁至第252 頁）附卷
    可稽；足見市長陳菊於99年9 月19日下午2 時許，回到官邸
    後，直至當日下午近5 時許，始離開市長官邸之事實，應堪
    認定。
  (二)被告曾文生偵訊時自承：伊自98年11月起擔任高雄市政府市
    長辦公室主任，主要協助市長處理市政，99年9 月19日早上
    9 點到官邸找市長後，就陪同市長為該日之行程等語（見偵
    一卷第221 頁至第222 頁），核與共同被告即證人賴瑞隆於
    本院審理時證稱：99年9 月19日由市長辦公室主任曾文生陪
    同市長陳菊進行該日公務行程等語相符（見本院二卷第145
    頁、第146 頁反面），而「辦公室主任」之職務內容為協助
    市長室相關事務乙節，亦有100 年2 月15日高市府四維秘機
    字第1000007553號函附卷可參（見本院二卷第39頁），是被
    告曾文生於99年9 月間仍擔任高雄市政府市長辦公室主任，
    負責協助市長陳菊處理市政等相關事務，並於99年9 月19日
    凡那比颱風襲台當天，陪同市長陳菊進行當日市長行程等情
    ，亦堪認定。
  (三)高雄市政府觀光局製作之附表二「高雄市凡那比颱風防救災
    行程」，是否屬於公務員職務上所製作之文書？
  1.被告曾文生雖辯稱：附表二「高雄市凡那比颱風防救災行程
    」非公務員職務上所製作之文書云云。惟按高雄市政府觀光
    局組織規程第3 條第5 款規定：「本局設下列科、室、中心
    ，分別掌理有關事項：第五科：政令政績與特定事項之宣導
    、輿論公意之蒐集、市政新聞之統一發布、記者招待會之舉
    辦、中外新聞界人士之聯繫及服務事項」；另依高雄市災害
    應變中心作業要點第7 條第10項規定：「本中心進駐機關之
    任務如下：新聞處：1.災害預警、準備、應變及復原重建等
    新聞發布事項。2.協調傳播媒體蒐集、報導災情及緊急應變
    相關資訊事項。3.新聞從業人員接待事項。4.協助接待國外
    就難團體事項。5.其他災害防救事項。」；又依高雄市政府
    新聞發布暨聯繫作業要點第1 條、第5 條第1 項分別規定「
    高雄市政府為加強所屬各機關學校（含一、二級機關及市營
    事業機構）新聞發布與聯繫，有效運用各種資料及傳播媒介
    ，增進意見溝通，以達施政宣導目的，特定訂本要點。」、
    「由新聞處發布者：1.市政會議及其他重要措施。2.中央首
    長、外賓訪問本市活動。3.市長、副市長及秘書之重要談話
    及活動。4.其他政策性專案或涉及兩個以上業務單位需由新
    聞處統一發布者。」。查本件高雄市政府新聞處（以下簡稱
    新聞處）曾於99年6 月下旬併入高雄市政府觀光局（現已又
    自觀光局移出而為高雄市政府新聞局），而當時新聞行政及
    行銷之業務均併入觀光局，合先敘明（見偵一卷第214 頁）
    ；是99年9 月間關於新聞界人士之聯繫及服務即屬觀光局（
    第五科）之業務範疇，而觀光局於災害發生時即負責市政新
    聞發布事宜，且觀光局就市長之活動及談話負有新聞發布之
    職責，亦分別有上開高雄市政府觀光局組織規程、高雄市災
    害應變中心作業要點、高雄市政府新聞發布暨聯繫作業要點
    之明文規定可稽，故不論附表二「高雄市凡那比颱風防救災
    行程」係高雄市政府主動或被動提供給媒體，關於市長行程
    之發布，自均屬高雄市觀光局職務上之項目容無訛。況證人
    即觀光局機要秘書李佳樺於本院審理時已證稱：關於特定事
    項之新聞發布與國內外新聞界人士聯繫及服務，都是觀光局
    的業務範圍，市府沒有其他單位負責與新聞界聯繫；一般市
    政行程指的是市長例行性工作，都是觀光局第五科發給新聞
    記者，發布的是需要媒體採訪之公開行程等語（見本院100
    年度訴字第108 號卷< 下稱本院二卷> 第103 頁），核與證
    人即觀光局第五科科長王永隆於偵訊時亦證稱：觀光局第五
    科之業務範圍包含新聞發布與媒體服務，市長一般的市政行
    程亦為觀光局第五科之業務等語（見偵一卷第227 頁）相符
    ，此外復有高雄市政府全球資訊網新聞局行政執掌資料附卷
    可佐（見偵一卷第215 頁）；是觀光局既屬市政府內部中專
    責與新聞界聯繫之單位，則觀光局應媒體要求所提供之附表
    二「高雄市凡那比颱風防救災行程」，亦應屬觀光局職務上
    所應製作之文書，已堪認定。故被告曾文生辯稱：附表二「
    高雄市凡那比颱風防救災行程」係市政府應媒體要求而被動
    提供，故非屬公務員職務上所製作之文書云云，實有誤解。
  2.被告曾文生雖又辯稱：附表二「高雄市凡那比颱風防救災行
    程」並非依據公文程式條例而製作，故非刑法上所稱之公文
    書云云。惟按，刑法上所稱之公文書，係指公務員職務上製
    作之文書，無論其製作之程式如何，是否循機關內部行政程
    序判行發文，以公務員本身之名義行之，或以國家機關之名
    義行之，均所不問（最高法院93年度台上字第2078號判決要
    旨參照）；次按刑法上所稱之公文書，係指公務員職務上製
    作之文書，即以公務員為其製作之主體，且係本其職務製作
    而言。至其製作之權限，係依法令或慣例，文書內容之為公
    法上關係抑為私法上關係，其製作之程式為法定程式，抑為
    意定程式，皆不影響其為公文書（最高法院99年度台上字第
    4698號判決要旨參照）；是附表二「高雄市凡那比颱風防救
    災行程」既為高雄市政府就99年9 月19日市長陳菊當日行程
    之發布，自屬市政府公務員職務上所製作之文書，是其內容
    是否有機關發文字號、日期、官防及製作名義人，均無解於
    其為公文書之認定，亦不因其形式或內容而影響其為公務員
    職務上所製作之公文書之性質，足徵被告曾文生及被告辯護
    人辯稱：附表二「高雄市凡那比颱風防救災行程」非依據公
    文程式條例而製作，故非刑法上所稱之公文書云云，並無足
    採。
  3.綜上，依高雄市政府觀光局組織規程第3 條第5 款、高雄市
    災害應變中心作業要點第7 條第10項及高雄市政府新聞發布
    暨作業要點第1 條、第5 條第1 項規定，99年9 月間，市長
    行程之發布應屬市政府觀光局職掌之業務範圍無訛，且揆諸
    上開最高法院判決要旨，「公文書」指公務員職務上所製作
    之文書，並不以符合公文程式條例為必要；故不知情之市政
    府觀光局公務員職務上所登載製作之附表二「高雄市凡那比
    颱風防救災行程」係屬刑法上所稱之公文書，堪以認定。
  (四)被告曾文生雖另辯稱：李佳樺製作附表二「高雄市凡那比颱
    風防救災行程」前，雖有請伊確認市長行程，惟伊僅提供意
    見，並無指示李佳樺為任何不實之登載，加以李佳樺製作完
    成附表二「高雄市凡那比颱風防救災行程」後並未再給伊確
    認，即將附表二「高雄市凡那比颱風防救災行程」交給媒體
    ，故伊亦無何使公務員登載不實犯行云云。惟查：
  1.證人李佳樺於本院審理時已證稱：市長行程由市長辦公室提
    供，除了市長辦公室外，沒有其他市府單位可提供市長行程
    給觀光局；一般市長行程是由市長辦公室E-mail給觀光局，
    觀光局再E-mail發給媒體，有時會加上「市府」抬頭，為何
    會加上市府名義，是因為市政行程包括市長及副市長行程，
    是代表市長及副市長的行程，所以才會用「市府」名義E-ma
    il出去。99年9 月19日市長當天行程部分，因為事先不知道
    會有風災，所以是99年9 月17日（週五）時先製作市長99年
    9 月18日（週六）及99年9 月19日（週日）行程，當時提供
    市長行程之單位也是市長室；而99年9 月19日那幾天因為風
    災，都是辦公室主任曾文生告訴觀光局，市長要去哪視察，
    或是去哪開工作會議，然後再由觀光局發簡訊通知記者；故
    觀光局會知道市長99年9 月19日行程，都是市長室所提供的
    等語（見本院二卷第109 頁至第109 頁反面）；另共同被告
    即證人賴瑞隆於本院審理時亦證稱：市政府中最切確知道市
    長行程者為市長辦公室主任（即被告曾文生）；一般市長行
    程都是由市長辦公室將市長公開行程提供給觀光局，再由觀
    光局併同副市長行程，做彙整後，E-mail給媒體；99 年9月
    間市長辦公室主任為曾文生等語（見本院二卷第145 頁至第
    146 頁）；足見高雄市政府製作市長行程之單位固為觀光局
    ，然市長行程皆是由市長辦公室提供給觀光局彙整後，再向
    媒體發布，故本件99年9 月19日風災當日，市長陳菊之行程
    是由市長辦公室主任曾文生提供給觀光局之事實，應堪認定
    。
  2.又證人高雄市政府觀光局第五科科長王永隆於偵訊時證稱：
    一般市政行程算是觀光局第五科之業務，是在行程前一天晚
    上會傳送給媒體參考，而99年9 月20日當天TVBS「新聞夜總
    會」節目有向高雄市政府觀光局要市長陳菊99年9 月19日之
    公開及非公開之行程，但颱風期間市長的行程是很機動的，
    所以是透過電話簡訊的方式通知媒體採訪，因此本件觀光局
    同仁在製作附表二「高雄市凡那比颱風防救災行程」之前，
    有先E-mail並打電話請市長辦公室（即曾文生）確認後，再
    修正製成附表二「高雄市凡那比颱風防救災行程」後，才將
    之傳真給TVBS「新聞夜總會」節目等語（見偵一卷第227 頁
    至第228 頁）；另證人李佳樺於本院審理時亦證稱：99年9
    月20日當天因外界質疑市長99年9 月19日當天下午在高雄縣
    跑選舉行程，伊有打電話給市長辦公室主任曾文生回報，另
    TVBS「新聞夜總會」也有打給曾主任（即曾文生），希望市
    政府製作書面資料給他們，曾文生答應後，觀光局災害應變
    中心同仁就根據發給媒體的簡訊彙整成初稿（即附表一之「
    高雄市政活動行程表」）傳給曾文生確認，伊亦有打電話請
    曾文生確認內容，再修正製作完成附表二「高雄市凡那比颱
    風防救災行程」等語（見本院二卷第103 頁至第105 頁），
    足見觀光局雖係因應媒體要求而於99年9 月20日始製作市長
    陳菊於99年9 月19日之行程，然觀光局製作市長行程前仍須
    請確知市長行程之單位即市長辦公室主任曾文生提供資料，
    並事後確認觀光局依其所述內容而登載製作之附表二「高雄
    市凡那比颱風防救災行程」市長行程表文書內容之正確性，
    已甚明確。
  3.另證人王永隆於偵訊時證稱：附表二「高雄市凡那比颱風防
    救災行程」中「14：00- 17：00市區視察」部分是市長辦公
    室加的，......... ，觀光局再修正製成附表二「高雄市凡
    那比颱風防救災行程」，並傳給TVBS「新聞夜總會」節目等
    語（見偵一卷第311 頁）；另證人李佳樺亦證稱：曾文生有
    提到市長2 點多市長在市區視察，... ，而附表二「高雄市
    凡那比颱風防救災行程」插入「14：00 -17：00」部分，是
    針對「新聞夜總會」節目的人打電話來跟伊們要這份資料的
    目的，就是要確認市長當天下午（99年9 月19日）是否在高
    雄縣，所以才補充市長當天在高雄市視察等語（見本院二卷
    第108 頁反面至第110 頁），另被告曾文生亦自承：附表二
    「高雄市凡那比颱風防救災行程」中「14：00- 17：00寫市
    區視察」之部分，是伊提供給觀光局同仁的沒錯等語（見偵
    一卷第222 頁、本院二卷第148 頁）；足徵附表二「高雄市
    凡那比颱風防救災行程」中關於「14：00 - 17 ：00市區視
    察」之行程，原先並未在市長陳菊當日所排定之行程，而係
    製作市長行程之觀光局公務員統整簡訊後向被告曾文生確認
    時，經被告曾文生在電話中告知：「市長2 點多在市區視察
    」後，始由觀光局完成製作登載之事實，應可確認。
  4.綜上，市政府觀光局所製作之市長行程資料既由被告曾文生
    提供，且市政府觀光局公務員於事後依市長辦公室提供之99
    年9 月19日當日市長行程資料及通知媒體採訪之簡訊內容而
    彙整製成附表一「高雄市政活動行程表」後，仍需再請被告
    曾文生確認其內容之正確性，並因被告曾文生指出「市長14
    ：00-17 ：00在市區視察」後即修改製作完成附表二「高雄
    市凡那比颱風防救災行程」並於其上加註附表一「高雄市政
    活動行程表」所無之「市長14：00 -17：00市區視察」市長
    行程，足徵被告曾文生非僅提供意見給市政府觀光局參考，
    其身為唯一且確知市長行程之市政府單位，被告曾文生就市
    政府觀光局製作之市長行程內容所提供之上開資訊，業有使
    公務員登載不實之客觀行為，實堪認定。
  (五)被告曾文生雖又辯稱：伊係為了回應市長99年9 月19日當日
    下午是在高雄市，才會告知觀光局同仁市長是在市區視察，
    並非至高雄縣，故無任何使公務員登載不實之犯意；另觀光
    局提供附表二「高雄市凡那比颱風防救災行程」給「新聞夜
    總會」前，並未再跟伊確認，故「高雄市凡那比颱風防救災
    行程」縱有不實，亦與伊無涉云云。然被告曾文生於偵訊及
    本院審理時已自承：99年9 月19日當日因為伊在市長旁邊所
    以知道市長行程；而伊於當日下午2 ：30許，因市長也沒有
    指示伊其他特別的工作，伊就先離開官邸，直至當日4 點多
    再回到官邸；... 而市長於當日下午2 ：30回官邸後，至傍
    晚之義華路行程間，市長都待在官邸等語（見本院二卷第15
    8 反面至第159 頁、偵二卷第9 頁），足徵曾文生對於市長
    陳菊於99年9 月19日當日下午2 時許，返回市長官邸後，直
    至當日下午近5 時許，該段期間，並未再離開市長官邸乙情
    ，已知之甚詳；是被告曾文生事先既明知市長陳菊於99年9
    月19日當日下午2 時許至近5 時許，期間並未有任何公務行
    程，然於觀光局公務員以市長陳菊99年9 月19日當日行程之
    統整資料（即附表一「高雄市政活動行程表」）請其確認時
    ，卻告知觀光局公務員市長陳菊「14：00 - 17 ：00市區視
    察」之不實情節，足徵曾文生有使觀光局製作市長陳菊99年
    9 月19日行程表之際，故意告知該不實之訊息，致觀光局負
    責發布市長行程之公務員為不實文書之登載及製作，已甚明
    確；又按市長陳菊於99年9 月19日究係「在官邸」抑或「在
    市區視察」，其所指稱之位置、地點雖均在高雄市內，然以
    觀光局該次市長行程表之內容觀之，其主要在表彰市長當日
    市政活動進程及所在，而被告曾文生所提供予觀光局之市長
    「14：00- 17：00市區視察」之資訊，在時間及地點上均顯
    與市長陳菊當時實際所在之時間及地點，已明顯不同，是該
    以市府名義所出具市長當日之行程（即附表二「高雄市凡那
    比颱風防救災行程」）應有降低市府對外公文書之公信力；
    再佐以99年9 月19日當日新聞媒體針對市長陳菊是否在高雄
    縣跑行程既已提出質疑，被告曾文生亦因此指示觀光局機要
    秘書賴瑞隆CALL-IN 進節目中澄清乙情，業據被告曾文生供
    述在卷，並有TVBS「2100週末開講」節目全文譯文在全可參
    （見本院二卷第89頁至第94頁），足見被告曾文生已明知市
    長陳菊當日下午2 時至5 時許並未「在市區視察」之事實，
    亦可確認，是被告曾文生既明知市長陳菊99年9 月19日14：
    00 -17：00並未在市區視察，猶提供不實市長公務行程之訊
    息，而由觀光局人員在職務上登載，並予以對外發布，足見
    其主觀上有使公務員為不實登載之犯意，已甚明確，綜上所
    述，本件事證明確，被告曾文生犯使公務員登載不實之犯行
    洵堪認定。
三、按刑法第214 條使公務員職務上登載不實文書罪，係公務員
    不知情或受欺罔，而在職務上所掌公文書為不實登載，其犯
    罪主體則為凡使公務員為不實登載之人均屬之，包括其身分
    亦為公務員之人在內。故如無職掌製作公文書權限之公務員
    ，利用有此權限之他公務員之不知其事項之為不實而使之登
    載，該使為登載之人雖亦具公務員之身分，僅能論以刑法第
    214 條之使公務員不實登載罪，無論以同法第213 條之公務
    員登載不實罪之間接正犯之餘地（最高法院96年度台上字第
    5672號判決要旨參照）。本件市政府觀光局公務員依時任市
    長辦公室主任之曾文生所提供之市長行程資訊而於職務上登
    載完成附表二「高雄市凡那比颱風防救災行程」之公文書，
    該附表二「高雄市凡那比颱風防救災行程」之公文書雖非被
    告曾文生於職務上所製作之文書，然其利用不知市長行程之
    觀光局人員所提供市長公務行程之不實資訊，致市政府觀光
    局公務員於職務上登載並製作完成該文書，核其所為係犯刑
    法第214 條使公務員登載不實罪；公訴意旨認被告曾文生係
    犯刑法第213 條公務員登載不實罪，尚有未合，惟起訴之基
    本事實既屬同一，爰依法變更起訴法條。審酌被告曾文生擔
    任市長辦公室主任，職掌市長行程之資訊，理應正確提供市
    長公務行程之內容，以確保高雄市政府發布市長公務行程之
    正確性，然卻為回應媒體質疑，而提供不實之市長公務行程
    ，致使高雄市政府觀光局人員據以登載及製作內容不實之市
    長行程公文書，不但已減損公文書之公信力，並使民眾對於
    市長公務上之行程有所誤解，所為實不可取，惟審酌被告曾
    文生因一時失慮，而蹈觸本件法網，而其於本院審理時，亦
    表示將不會再犯相同錯誤，足見尚有悔意等其他一切情狀，
    爰量處有期徒刑2 月，並諭知易科罰金之折算標準；又被告
    曾文生未曾因故意犯罪而受有期徒刑以上刑之宣告，有臺灣
    高等法院被告前科紀錄表可參，其經此偵審之教訓後，應知
    所警愓，信無再犯之虞，本院認為所宣告之刑，以暫不執行
    為宜，爰予併宣告緩刑2 年，以啟自新。
貳、無罪部分（被告曾文生、賴瑞隆就附表一「高雄市政活動行
    程表」被訴共同犯行使公務員登載不實文書罪部分）
一、公訴意旨另以：被告曾文生是高雄市政府市長辦公室主任，
    以機要人員任用，負責市長行程之安排及發布等事項。被告
    賴瑞隆則為觀光局主任秘書（現任高雄市政府新聞局局長）
    ，協助觀光局局長處理局務，而高雄市政府新聞處前經高雄
    市議會決議裁撤後，新聞處於99年7 月1 日遂併入觀光局內
    ，故原屬新聞處之業務，即歸入觀光局。觀光局第五科原為
    新聞處之單位，併入觀光局後，即負責媒體服務及市長行程
    通知媒體等業務。另依據高雄市災害應變中心作業要點第7
    條規定，原新聞處人員進駐災害應變中心後，負有1.災害預
    警、準備、應變及復原重建等新聞發布事項。2.協調傳播媒
    體協助蒐集、報導災情及緊急應變相關資訊事項。3.新聞從
    業人員接待事項等，故被告曾文生及賴瑞隆均為依法服務於
    地方自治團體所屬機關，具有法定權限之公務員。
  (一)為因應凡那比颱風來襲，高雄市政府在99年9 月18日一級開
    設「高雄市凡那比颱風災害應變中心」。99年9 月19日14時
    ，凡那比颱風中央災害應變中心緊急通知高雄市政府，告以
    「依據中央氣象局氣象預報資料及該中心情資研判顯示，高
    雄、屏東山區累積總雨量已上修至1000MM，請各轄管縣市政
    府立即採取各項防範淹水及土石流災害措施…」。99年9 月
    19 日15 時起，高雄市各地陸續傳出淹水災情，高雄市議員
    王齡嬌及新聞媒體等，即一再質疑市長陳菊99年9 月19日14
    時至17時間之行程，以明瞭高雄市政府是否有盡力執行防救
    災業務。
  (二)被告曾文生身為市長辦公室主任，且自99年9 月19日當日上
    午9 時起，即陪同市長陳菊進行市政行程，99年9 月19日中
    午與市長陳菊等人在左營區棗子樹素食餐廳用餐，隨後同車
    載送其他用餐人員返家，於14時23分許與市長陳菊返回市長
    官邸，後至當日16時59分，再與市長陳菊出門視察義華路與
    澄清路積水情形。對市長陳菊當日並未在14時至17時間進行
    市區視察或至三民區○○路及義華路視察積水情形等知之甚
    明，竟為避免外界見市長陳菊在99年9 月19日下午發生災情
    時，行程表格資料呈現空白狀況，而質疑市長陳菊在99年 9
    月19日14時至17時行蹤，甚至傳聞市長陳菊99年9 月19日當
    日下午是前往高雄縣競選，遂為駁斥傳聞及讓外界誤以為市
    長陳菊上開時段確有在高雄市區進行市區視察，掩飾市長陳
    菊99年9 月19日下午14時23分至16時59分係在官邸內等事實
    ，而與身為觀光局主任秘書之被告賴瑞隆共同基於公務員登
    載不實之犯意聯絡，渠等明知高雄市政活動行程表，係高雄
    市政府對外有關市政活動行程資料之公文書，並非是市長陳
    菊個人對外聲明資料，須確保公文書內容之正確性，竟為避
    免外界質疑市長陳菊在99年9 月19日當日下午之行蹤，而由
    被告賴瑞隆指示不知情之觀光局同仁，在職務上所制作之「
    高雄市政活動行程表」（見附表一）上，虛偽記載99年9 月
    19 日15 時30分，市長陳菊前往視察義華路與澄清路積水情
    形。被告賴瑞隆又於99年9 月20日下午5 時51分將該行程表
    E-mail給趙天麟，另於99年9 月20日晚間9 時14分將該行程
    表E-mail給楊憲宏，又於99年9 月21日將該行程表傳真給王
    齡嬌（起訴書誤載為被告賴瑞隆並於99年9 月21日14時34分
    ，將該不實行程表傳真予王齡嬌，嗣後又以電子郵件方式寄
    送予趙天麟及楊憲弘等人），繼另於99年9 月22日將上開高
    雄市政活動行程表傳真予TVBS電視台「新聞夜總會」節目，
    行使該登載不實內容之公文書，而一再對外假造市長陳菊確
    實在進行市區視察之市政活動。嗣經王齡嬌參加「新聞夜總
    會」節目後，發覺被告賴瑞隆傳真給其之附表一「高雄市政
    活動行程表」文件與高雄市政府觀光局所提供給「新聞夜總
    會」節目之附表二「高雄市凡那比颱風防救災行程」文件內
    容就市長陳菊9 月19日下午之行程記載有出入，始悉上情。
    因認被告2 人就上開附表一「高雄市政活動行程表」之製作
    及發布，均涉犯刑法第216 條及第213 條行使公務員登載不
    實內容之公文書罪嫌云云。
二、惟按犯罪事實應依證據認定之，無證據不得認定犯罪事實；
    又不能證明被告犯罪者，應諭知無罪之判決；刑事訴訟法第
    15 4條第2 項、第301 條第1 項分別定有明文。次按認定不
    利於被告之事實，須依積極證據，茍積極證據不足為不利被
    告之認定時，即應為有利於被告之認定，更不必有何有利之
    證據；又認定犯罪事實所憑之證據，雖不以直接證據為限，
    間接證據亦包括在內，然而無論直接證據或間接證據，其為
    訴訟上之證明，須於通常一般之人均不致有所懷疑，而得確
    信其為真實之程度者，始得據為有罪之認定，倘其證明尚未
    達到此一程度，而有合理之懷疑存在而無從使事實審法院得
    有罪之確信時，即應由法院為諭知被告無罪之判決（最高法
    院30年上字第816 號、76年台上字第4986號判例參照）。
三、檢察官認被告曾文生、賴瑞隆2 人此部分另涉犯行使公務員
    登載不實罪嫌，無非以市長陳菊偵訊之陳述、證人即市長官
    邸駐衛警黃秉閎及謝耀宗於偵訊之證述、市長隨扈林鈺燕偵
    訊之證述、市長司機謝宗閔偵訊時之證述、市長手機通聯紀
    錄、市長官邸99年9 月19日監視錄影光碟、照片及「高雄市
    政活動行程表」及「高雄市凡那比颱風防救災行程」等資料
    為其主要論據。
四、訊據被告曾文生及賴瑞隆均堅詞否認有何行使公務員登載不
    實文書犯行，被告曾文生辯稱：伊是99年9 月19日有聽到新
    聞媒體對市長行程有不實的傳言，方與賴瑞隆通電話，請賴
    瑞隆去澄清當日市長並非在高雄縣跑行程；附表一「高雄市
    政活動行程表」並非伊所製作；且附表一「高雄市政活動行
    程表」僅是當日之內部文件，並非公文書等語；另被告賴瑞
    隆則辯稱：99年9 月19日當天伊沒有跟市長跑行程，伊並不
    知悉市長實際之行程，市長實際行程之資訊是伊事後經電話
    聯繫曾文生後才知道的，伊有將幾個時點記載在自己的筆記
    本上，隔天觀光局的同仁在彙整市政府事先發給記者的簡訊
    製作市長陳菊99年9 月19日行程時，伊有提供伊記載在筆記
    本上的幾個時點給觀光局同仁參考，會有附表一「高雄市政
    活動行程表」上「15：30視察義華路與澄清路積水情形」內
    容之記載，可能是聯繫上有些錯誤；另外新聞處的同仁是在
    製成附表一「高雄市政活動行程表」與曾文生確認後，再修
    正「高雄市政活動行程表」內容而作成附表二「高雄市凡那
    比颱風防救災行程」，並發送附表二「高雄市凡那比颱風防
    救災行程」給TVBS「新聞夜總會」節目，而附表一「高雄市
    政活動行程表」僅是個初稿，並未對外發生任何效力，並非
    公文書等語。
五、經查：
  (一)證人李佳樺於本院審理已證稱：附表一「高雄市政活動行程
    表」是應媒體要求而事後製作，製作方式是對照之前99年 9
    月17針對市長99年9 月18日（週六）、99年9 月19日（週日
    ）行程所發給電子媒體、記者的簡訊彙整而成，另因99年 9
    月19日當天突然發生水災，所以有臨時性更改行程之通知，
    故伊們是拿先後發送之簡訊彙整而成附表一「高雄市政活動
    行程表」等語（本院二卷第105 頁反面）；核與證人即高雄
    市觀光局第五科科長王永隆於偵訊時證稱：附表一「高雄市
    政活動行程表」是當天在防災中心的值班人員盧怡如繕打的
    ，她的資料來源是根據市政府事先發給記者的簡訊及賴瑞隆
    手上的筆記本資料所製成的等語（見偵一卷第311 頁），另
    共同被告賴瑞隆於本院審理時以證人身份證稱：附表一「高
    雄市政活動行程表」上所記載之「15：30視察義華路與澄清
    路積水」之行程，是99年9 月19日當晚伊與曾文生通電話時
    記載筆記本上，並於99年9 月20日下午將伊所記下的幾個時
    點，提供給當時正在彙整簡訊以製作附表一「高雄市政活動
    行程表」的觀光局同仁參考的等語（見本院二卷第145 頁）
    ，另被告曾文生亦以證人身份於本院審理時證稱：伊有打電
    話請賴瑞隆致電TVBS「2100週末開講」節目澄清該節目中對
    市長行程不實的講述資訊等語（見本院二卷第148 頁反面）
    ，足見被告曾文生確有於99年9 月19日晚間打電話給被告賴
    瑞隆，而被告賴瑞隆則於筆記本上記載99年9 月19日當日市
    長行程後，並於99年9 月20日由觀光局人員盧怡如繕打附表
    一「高雄市政活動行程表」之事實，應可確認。
  (二)另按刑法第213 條登載不實罪，以公務員所登載不實之事項
    出於明知為前提要件，所謂明知指直接故意而言，若為間接
    故意或過失，均難繩以該條之罪（最高法院46年台上字第37
    7 號判例參照）。然本件市長陳菊於99年9 月19日當日上午
    至災害應變中心召開工作會議，並於當日下午2 時許回到官
    邸後，於下午近5 時許，再由被告曾文生陪同，續行當日隨
    後之公務行程等情，業據市長陳菊供述在卷，核與證人即市
    長隨扈林鈺燕、司機謝宗閔於偵訊時證述之內容均相符，亦
    經本院認定如前；足見被告賴瑞隆於99年9 月19日當日並未
    陪同市長陳菊出席任何公務行程乙節，應堪認定；是被告賴
    瑞隆既未陪同市長陳菊為99年9 月19日當日之行程，則賴瑞
    隆是否「明知」市長陳菊於99年9 月19日下午之公務行程，
    而故意登載不實，則已有疑義，故被告賴瑞隆被訴公務員登
    載不實部分，應屬罪證不足。
  (三)又證人李佳樺於本院審理時證稱：當日（99年9 月20日）TV
    BS「新聞夜總會」節目打電話給市政府人員，表示希望市政
    府能提供市長99年9 月19當日行程，伊就打電話向市長辦公
    室主任曾文生回報，曾文生表示可以提供，觀光局就開始製
    作（指附表一「高雄市政活動行程表」）等語（見本院二卷
    第104 頁），核與被告曾文生自陳：因當時媒體質疑市長99
    年9 月19日之當日行程，而「新聞夜總會」製作單位則希望
    能提供市長99年9 月19日當日新聞資料，觀光局同仁有電詢
    伊是否能製作一個表格給「新聞夜總會」節目，伊表示可以
    ，就口述市長當日行程給該觀光局同仁等語相符；足見附表
    一「高雄市政活動行程表」應係被告曾文生為應媒體要求而
    同意觀光局機要秘書李佳樺與其他同仁製作之事實，已甚明
    顯；故公訴意旨稱：「賴瑞隆指示不知情之觀光局同仁製作
    附表一『高雄市政活動行程表』」云云，應屬誤解。
  (四)再按文書，指在紙上或物品上之文字、符號，依習慣或特約
    足以為表示其用意之證明者而言（最高法院53年台上第2905
    號判例要旨參照）；證人王永隆於偵訊時已證稱：觀光局同
    仁是根據賴瑞隆筆記本及先前發出的簡訊回溯登錄而製成附
    表一「高雄市政活動行程表」後，透過機要秘書李佳樺與市
    長辦公室主任曾文生作確認，初稿（指附表一「高雄市政活
    動行程表」）上面記載之「15：30」是誤植的資料等語（見
    偵一卷第311 頁），另證人李佳樺於本院審理時亦證稱：觀
    光局災害應變中心同仁根據發出的簡訊事後彙整成附表一「
    高雄市政活動行程表」，但該份資料只是初稿；是未經過確
    認之內部文件；所謂「確認」係指給曾文生確認等語，復證
    稱：因為這是市長行程，所以必須先跟市長辦公室主任曾文
    生確認，而市長之行程之製作，則不需經過賴瑞隆確認等語
    ；又證稱：伊與曾文生確認附表一「高雄市政活動行程表」
    後，曾文生曾指出該行程表有兩個錯誤，即1.「義華路與澄
    清路積水情形」之行程時間「15：30」打錯；2.市長2 點多
    時係在市區視察；故伊之後有請同仁再修正並製作成附表二
    「高雄市凡那比颱風防救災行程」後，才傳送附表二「高雄
    市凡那比颱風防救災行程」給TVBS「新聞夜總會」節目等語
    （見本院二卷第104 頁至第106 頁）；由證人李佳樺上開證
    述內容觀之，關於附表一「高雄市政活動行程表」之部分，
    應屬未經市長辦公室確認之內部文件，故尚未具有公文書之
    性質，應堪認定。
  (五)查證人李佳樺於本院審理時亦證稱：製作完附表一「高雄市
    政活動行程表」後給曾文生確認時，曾文生表示有兩個錯誤
    ，其中之一即15：30行程打錯，伊有再去確認之前發的簡訊
    ，發現給媒體之簡訊是發17：30不是15：30，記載15：30是
    因為伊念給同仁盧怡如繕打時，可能是盧怡如不小心打錯或
    是盧怡如聽錯的失誤，因此就伊做更正等語（見本院二卷第
    106 頁至第107 頁）；另證人王永隆於偵訊時亦證稱：製作
    完初稿（指附表一「高雄市政活動行程表」）後，由機要秘
    書（即李佳樺）透過電話與市長辦公室確認，有發現當初初
    稿上有15：30的誤植資料，當天整理簡訊時不知是看簡訊的
    同仁看錯或是是打的同仁聽錯，但之後下午2 點到5 點的市
    長行程則是市長辦公室人員所改的等語（見偵一卷第311 頁
    ），足見附表一「高雄市政活動行程表」中關於99年9 月19
    日（星期日）「市長15：30視察義華路與澄清路積水情形」
    ，應屬觀光局人員誤為登載及製作，已非無可能。況市長陳
    菊於99年9 月19日當日下午確有至義華路與澄清路視察積水
    情形乙情，業據證人高雄市本揚里里長蘇永樹證述在卷（見
    偵一卷第19 3頁）；且觀光局製作99年9 月19日當日行程之
    方式，係彙整先前簡訊而成，亦經證人李佳樺證述如上；是
    以採12進位之時間稱謂方式觀之，將下午5 點30分誤植15：
    30，非屬不可能，足徵被告曾文生及賴瑞隆2 人辯稱：附表
    一「高雄市政活動行程表」上記載之「15：30」乃「5 ：30
    」之誤植等語，應屬可信。
六、綜上所述，本件附表一「高雄市政活動行程表」所示文件僅
    係公務機關之內部文件，尚非屬刑法上之公文書，又無證據
    足以證明被告2 人就附表一「高雄市政活動行程表」有何登
    載不實或使公務員登載不實之犯行。此外，復查無其他積極
    證據足認被告2 人就附表一「高雄市政活動行程表」部分涉
    有其他偽造文書犯行，揆之前開法規及判例說明，自應就被
    告2 人被訴此部分（附表一「高雄市政活動行程表」），均
    應另為無罪之諭知。
據上論斷，應依刑事訴訟法第299 條第1 項前段、第301 條第1
項、第300 條，刑法第214 條、第41條第1 項前段、第74條第1
款，刑法施行法第1 條之1 第1 項、第2 項前段，判決如主文。
本案經檢察官蔡東利到庭執行職務。
中    華    民    國   100    年    6     月    7    日
                  刑事第二庭    審判長法  官  李政庭
                                      法  官  施盈志
                                      法  官  陳航代
以上正本證明與原本無異。
如不服本判決應於收受送達後10日內向本院提出上訴書狀，並應
敘述具體理由；如未敘述上訴理由者，應於上訴期間屆滿後20日
內向本院補提理由書（均須按他造當事人之人數附繕本）「切勿
逕送上級法院」。
中    華    民    國   100    年    6     月    7     日
                                      書記官  林慧君
附錄本案論罪科刑法條
中華民國刑法第214條
（使公務員登載不實罪）
明知為不實之事項，而使公務員登載於職務上所掌之公文書，足
以生損害於公眾或他人者，處 3 年以下有期徒刑、拘役或 5 百
元以下罰金。